ACORDAO-COMPLETO-2378802

ACÓRDÃO 2450/2019 ATA 39/2019 - PLENÁRIO

VISTOS, relatados e discutidos estes autos, apartados de Representação (TC-Processo 008.837/2013-9) , autuados com o intuito de apurar os resultados da inspeção realizada naquele processo, a qual analisou a conformidade dos processos de contratação e de execução do Contrato 1.231/2013, referente à aquisição de Solução Integrada de Gestão Empresarial (ERP) e Concessão de Crédito, em que se aprecia, para fins de referendo, medida cautelar expedida pelo Relator,
ACORDAM os Ministros do Tribunal de Contas da União, reunidos em Sessão do Plenário, diante das razões expostas pelo Relator e com fundamento no art. 276 do Regimento Interno do TCU, em:
9.1. referendar a medida cautelar concedida por meio do despacho acostado à peça 248 e as demais decisões prolatadas naquela ocasião;
9.2. retornar o processo à Secretaria de Fiscalização de Tecnologia da Informação - Sefti, para as providências cabíveis.

Referendo de medida cautelar adotada em processo de representação autuado com o o intuito de apurar os resultados de inspeção realizada no âmbito de processo que analisou a conformidade dos processos de contratação e de execução do contrato referente à aquisição de Solução Integrada de Gestão Empresarial e Concessão de Crédito junto à CPM Braxis S.A (atual Capgemini), bem como verificado se os preços praticados foram compatíveis com os de mercado.

Caixa Econômica Federal.

3. Interessados/Responsáveis:
3.1. Interessado: Capgemini Brasil S/A (65.599.953/0001-63).
3.2. Responsáveis: Adriana Nascimento Moreira da Silva Salgueiro (XXX.294.401-XX); Armando Chinelatto Neto (XXX.068.276-XX); Celso Luiz Azevedo (XXX.839.878-XX); Ednaldo Francisco de Oliveira (XXX.888.251-XX); Gilnei Hoffmann Pedroso (XXX.430.380-XX); Jair de Vasconcelos Filho (XXX.116.827-XX); Roberto Nogueira Zambon (XXX.669.478-XX); Rodrigo Evangelista de Castro (XXX.149.486-XX); Rogerio Pedersen Monteiro (XXX.110.000-XX); Valnei Batista Alves (XXX.956.816-XX).

13.1. Ministros presentes: José Mucio Monteiro (Presidente), Walton Alencar Rodrigues, Augusto Nardes, Raimundo Carreiro (Relator), Ana Arraes, Bruno Dantas e Vital do Rêgo.
13.2. Ministro-Substituto convocado: Augusto Sherman Cavalcanti.
13.3. Ministros-Substitutos presentes: Marcos Bemquerer Costa e Weder de Oliveira.

ACORDAO-COMPLETO-2402788

Acórdão 749/2020 - Plenário

RAIMUNDO CARREIRO

Cuidam os autos de apartado de Representação (TC-Processo 008.837/2013-9) , autuado por determinação do Ministro José Múcio Monteiro (peça 84) , à época relator do feito, com o intuito de apurar os resultados da inspeção realizada naquele processo, a qual analisou a conformidade dos processos de contratação e de execução do Contrato 1.231/2013, referente à aquisição de Solução Integrada de Gestão Empresarial (ERP) e Concessão de Crédito.
A Secretaria de Fiscalização de Tecnologia da Informação - Sefti, após ter promovido as audiências dos responsáveis e as oitivas da Caixa e da CPM Braxis (atual Capgemini) , lançou sua instrução de mérito à peça 242, à qual anuíram os respectivos dirigentes da unidade (peças 243 e 244) , por meio da qual apresentou as seguintes conclusões, verbis:
"CONCLUSÃO
324.	A presente instrução analisou as respostas às audiências e oitivas realizadas em virtude dos achados reportados no relatório de fiscalização referente à inspeção realizada na Caixa (peça 81) , que teve o intuito de analisar se os preços do Contrato 1.231/2013, relativo à aquisição de Solução Integrada de Gestão Empresarial e Concessão de Crédito, seriam compatíveis com os de mercado.
325.	Em suma, os argumentos apresentados pelos gestores, pela Caixa e pela Capgemini não foram suficientes para elidir as irregularidades descritas nos achados III.1, III.4, III.5, III.6, III.7 e III.8 do relatório de inspeção, embora, em determinados casos, ficou demonstrada a ausência de culpabilidade dos gestores.
326.	Em relação ao achado III.1 - Falhas na Disponibilização de Recursos Humanos e de Infraestrutura para o Projeto ERP, verificou-se que, apesar de não impedirem os atrasos, o Sr. Roberto Zambon, diretor da Detec, tomou algumas providências com o intuito de alocar os recursos necessários para dar início ao projeto, de modo que se entendeu razoável acatar suas razões de justificativa e não propor multa (parágrafos 27-30) .
327.	No que tange ao achado III.4 - Falhas na definição dos tipos e quantidades das licenças SAP contratadas, constatou-se que a quantidade de horas dos serviços é um componente essencial para calcular e avaliar o preço dos serviços, de forma que deveria ter sido fundamentada tecnicamente em atenção à Lei 8.666/1993, arts. 6º, inciso IX, alínea "f" e 26, parágrafo único, inciso III. Assim propôs-se rejeitar parcialmente as razões de justificativa do Srs. Jair de Vasconcelos, Rodrigo Evangelista de Castro e Roberto Nogueira Zambon, gerente da Gesol, superintendente da Sucti e diretor da Detec, respectivamente, e aplicar a multa prevista no art. 58, inciso II, da Lei 8.443/1992, considerando os atenuantes ao caso (parágrafos 45-59) .
328.	Sobre o achado III.5 - Falhas na definição dos tipos e quantidades das licenças SAP contratadas, identificou-se que o quantitativo de licenças necessárias ao projeto foi estimado sem que a Caixa explicitasse qual foi a métrica utilizada, expondo ao risco de contratar quantidade com sobras, que, no caso real materializou-se, de modo que se propôs a rejeição das razões de justificativa dos Srs. Jair de Vasconcelos, Rodrigo Evangelista de Castro e Roberto Nogueira Zambon e a aplicação de multa (parágrafos 72-80) .
329.	No que diz respeito ao achado III.6 - Falhas na Justificativa dos Preços das Licenças SAP, os argumentos dos responsáveis não tiveram o condão de afastar a irregularidade, uma vez que não lograram êxito em justificar a economicidade dos preços das licenças em função do volume contratado, de modo que se propôs a rejeição das razões de justificativa dos Srs. Ednaldo Francisco de Oliveira, Rogério Pedersen Monteiro e Roberto Nogueira Zambon e a aplicação da multa prevista no art. 58, inciso II, da Lei 8.443/1992 (parágrafos 107-116) .
330.	No que concerne ao achado III.7 - Aquisição da Totalidade de Licenças no Início do Projeto em Detrimento da Aquisição por Ondas de Implementação, não foram apresentadas evidências para comprovar o suposto desconto concedido pela Capgemini/SAP em razão da escolha de pagar antecipadamente, em afronta à Lei 8.666/1993, art. 40, inciso XIV, alínea "d". O pagamento da taxa de manutenção referente a licenças não ativadas foi estimado em R$ 23.439.716,97, razão pela qual se propôs a rejeição das razões de justificativa dos Srs. Ednaldo Francisco de Oliveira, Rogério Pedersen Monteiro e Roberto Nogueira Zambon e a aplicação de multa. Como os Srs. Rodrigo Evangelista e Jair de Vasconcelos propuseram que a Caixa adotasse uma estratégia de pagamento percentual das licenças à medida que o projeto evoluísse, propõe-se acatar parcialmente suas razões de justificativa, deixando de propor a aplicação de multa (parágrafos 202-212) .
331.	Em relação ao achado III.8 - Aquisição de Licenças Ilimitadas com Capacidades Superiores às necessidades do Módulo de Crédito do Agronegócio, constatou-se que a compra de licenças em quantidades para atender a uma futura e incerta expansão para outras carteiras de crédito foi inoportuna, resultando em um débito de R$ 13.832.036,94, motivo pelo qual se propôs a rejeição das razões de justificativa dos Srs. Jair de Vasconcelos, Rodrigo Evangelista de Castro e Roberto Nogueira Zambon e a aplicação de multa prevista no art. 58, inciso II, da Lei 8.443/1992 (parágrafos 263-271) .
332.	Considerando que ainda há saldo contratual de R$ 29.285.950,43 e retenções no valor de R$ 9.780.638,51, que totalizam R$ 39.066.588,91 (peça 234, p. 2, item 5) , entende-se pertinente fazer determinação para que a Caixa efetue a glosa no valor equivalente ao somatório dos débitos presentes nos achados III.7 e III.8, equivalente a R$ 37.271.753,91, a fim de evitar o dano ao erário por pagamentos indevidos. Nada obstante, caso não haja mais saldo contratual, a Caixa deve proceder com a instauração de tomada de contas especial a fim de que a Capgemini devolva os valores referentes às irregularidades. Vale destacar que a própria Caixa reconheceu superfaturamento em relação aos valores das licenças adquiridas, resultando na apuração do valor devido pela Capgemini de R$ 48.617.234,46 (valor atualizado em 14/3/2018 era de R$ 62.072.953,52) , referente à venda irregular de licenças na modalidade ilimitada.
333.	Quanto à responsabilidade dos membros do Comitê de Compras e Contratações da Matriz que opinaram favoravelmente pelo prosseguimento da contratação que resultou nas irregularidades acima, verificou-se que poderiam ter impedido ou feitos questionamentos sobre os problemas que originaram os achados III.4 a III.8, de modo que foi proposto acatar parcialmente as justificativas apresentadas pelos Sr. Armando Chinelatto Neto, Sr. Celso Luiz Azevedo, Sr. Gilnei Hoffmann Pedroso, Sr. Valnei Batista Alves e pela Sra. Adriana Nascimento Moreira da Silva Salgueiro sem prejuízo de aplicação de multa, considerando os atenuantes ao caso (parágrafos 319-323) .
334.	Por fim, informa-se que a empresa Capgemini requereu cópias das peças 238 e 239 classificadas como sigilosas nos presentes autos. As peças foram classificadas na origem pela Caixa com grau de sigilo reservado e se referem à NT Gepre 6/2019, que analisa o custo-benefício da proposta para a contratação da Capgemini, e ao organograma adaptado da Vitec. Essas peças são citadas de forma pontual nesta instrução (parágrafos 54, 79 e 104) durante a análise das razões de justificativas dos gestores da Caixa e não dizem a respeito aos pontos questionados na oitiva da Capgemini nem na respectiva análise de sua resposta. Além disso, tanto a NT Gepre 6/2019 como o organograma da Vitec podem ser obtidos de outra forma pela Capgemini visto que são relativos ao contrato que a empresa está prestando. Conforme o § 2º do art. 93 da Resolução - TCU 259/2014, o acesso a informações sujeitas ao sigilo depende de autorização específica da autoridade competente, que, neste caso, é o Relator. Desta forma, será feita proposta de indeferimento da solicitação, nos termos do § 1º do art. 17 da Resolução - TCU 294/2018 e do art. 163 § 2º do Regimento Interno do TCU." (grifei) 
Diante de tais conclusões, a Sefti formulou sua proposta de encaminhamento, dentre as quais se destaca a seguinte, verbis:
"339.1	determinar que a Caixa Econômica Federal efetue, no prazo de 60 dias, com fundamento no art. 43, inciso I, da Lei 8.443/1992, c/c o art. 250, inciso II do Regimento Interno/TCU, a glosa no valor de R$ 37.271.753,91 referente aos pagamentos indevidos no Contrato 1.231/2013, firmado com a Capgemini (CNPJ 65.599.953/0001-63) , e, caso não haja mais saldo contratual suficiente, na forma do art. 8º da Lei 8.443/1992, c/c o art. 197 do Regimento Interno/TCU, instaure tomada de contas especial com vistas a ter os recursos devolvidos, abatendo eventuais valores recuperados no âmbito do processo administrativo de ressarcimento instaurado pelo banco, e envie a documentação comprobatória a esta Corte de Contas;" (grifei) 
Diante da relevância da matéria em apreço e da proposta da unidade instrutiva à peça 242, em especial quanto à possível determinação no sentido de se proceder à glosa de valores com elevada materialidade (mais de trinta e sete milhões de reais) , solicitei a manifestação do Ministério Público junto ao TCU (peça 245) .
O Parquet especializado, por seu turno, manifestou anuência ao encaminhamento alvitrado pela unidade técnica, nos seguintes termos verbis  (peça 247) :
		"Manifesto-me de acordo com o encaminhamento alvitrado pela unidade especializada.
		No âmbito da inspeção desenvolvida pela Sefti com vistas a analisar se os preços do Contrato 1.231/2013, relativo à aquisição de Solução Integrada de Gestão Empresarial e Concessão de Crédito, seriam compatíveis com os de mercado, restaram evidenciadas graves ocorrências, demonstrando a pertinência da medida por mim sugerida.
		Conforme apontado no achado III.5 - que tratou das falhas na definição dos tipos e quantidades das licenças SAP contratadas -, o quantitativo de licenças necessárias ao projeto foi estimado sem que a Caixa explicitasse qual foi a métrica utilizada. 
		Segundo apurado na inspeção (itens 272-283 do Relatório de Inspeção) e reconhecido pelos gestores da Caixa em sua própria defesa (peça 189, p. 15-18) , foi a partir do "apoio especializado" da Capgemini, "na condição de parceira estratégica", que foi definida a relação completa dos produtos tidos por necessários.
		Todavia, esses quantitativos foram incorporados aos estudos técnicos da Caixa que embasaram a contratação, sem que a Caixa exigisse da Capgemini que os fundamentasse, ou seja, que fosse demonstrado que as quantidades propostas estavam compatíveis com as necessidades da Caixa. Tal se deu a despeito dos alertas emitidos pelo Gartner (empresa de consultoria) "de que todas as métricas das licenças precisariam ser claramente definidas".
		Assim, ao informar, explicitamente, nos autos de planejamento, as quantidades de licenças SAP assim definidas, os gestores se responsabilizaram pela conformidade dos quantitativos informados, elevando o risco de contratá-las em montante superior ao necessário, o que veio a se materializar efetivamente.
		Afora as deficiências na delimitação do quantitativo de licenças requeridas, foram também identificadas falhas na justificativa de preço (Achado III.6) .
		Como apurado, a Caixa, além de não ter feito pesquisa de mercado independente, não fez qualquer análise crítica acerca dos preços cotados pela Capgemini.
		Com efeito, ao analisar quatro dos 58 produtos licenciados - equivalentes a cerca de 75% do total gasto com licenças - a equipe de inspeção verificou que não houve ganho de escala em razão do volume adquirido. 
		Além disso, não foi comprovada a concessão do suposto desconto de 95% sobre o preço de lista da SAP. Antes, foi verificado, a partir da análise de outros contratos, que descontos muito próximos foram obtidos para aquisição de um volume muito menor de licenças, ainda que utilizando a estratégia de aquisição por ondas de implementação.
		Não é demais consignar que, somente em 2016, com vistas ao atendimento de solicitação do Tribunal (peça 186, p. 4) , a Caixa logrou obter da Capgemini, por intermédio da CAIXAPAR, a ordem de serviço celebrada com a fabricante SAP contendo a discriminação dos preços das licenças adquiridas. A partir da análise desses documentos, foi possível identificar distorção ocorrida no processo de precificação - que se deu, especificamente, no quantitativo de referência considerado para a modalidade ilimitada (vide Achado III.8) , onde "a Capgemini acordou uma quantidade com a SAP e repassou um número maior (quantidade de referência de licenças ilimitadas) à Caixa". Ou seja, a Capgemini vendeu à Caixa mais licenças do que a própria SAP entendeu necessário ao atendimento das necessidades da empresa estatal. 
		A venda irregular de licenças na modalidade ilimitada, nos termos apurados, teria resultado em prejuízo de R$ 48.617.234,46 (sendo R$ 30.385.771,54, referentes à aquisição a maior de licenças, mais R$ 18.231.462,92, relativos à manutenção por 36 meses dessas licenças) . Conforme registrado na instrução, a Caixa não teria logrado êxito na cobrança administrativa desses valores, os quais serão cobrados judicialmente. 
		Não bastassem essas irregularidades, constatou-se, na inspeção, que houve a aquisição da totalidade das licenças no início do projeto, em detrimento da aquisição por ondas de implementação (Achado III.7) .
		Como demonstrado pela Sefti, a compra de todas as licenças no início do projeto se mostra temerária, visto que:
os projetos de ERP, normalmente, são de longa duração, de forma que, grande parte das licenças apenas serão usadas quando e se o sistema entrar em operação. Ou seja, se está antecipando o pagamento de um bem que ainda não tem utilidade;
se o projeto falhar, todo o investimento será perdido;
as taxas de suporte e atualização (manutenção) começam a incidir mesmo que as licenças não estejam ativadas.
		No caso concreto da Caixa, a situação foi agravada porque:
não houve estimativa de preços considerando a estratégia de "aquisição em ondas";
os gestores também não compararam os estudos de custo total de propriedade e as análises de riscos entre as possíveis estratégias de aquisição das licenças;
o suposto desconto concedido pela escolha da aquisição antecipada não foi precisamente detalhado, documentado e registrado com evidências, não havendo indicativos de que a Caixa sopesou os benefícios financeiros pela escolha da aquisição antecipada com os riscos envolvidos no projeto;
a Gartner, em suas orientações, mencionou a possibilidade de se comprar poucas licenças e, mesmo assim, obter proteção de preços;
o projeto atrasou, havendo dispêndio (com taxas de manutenção sobre as licenças sem uso) que poderia ter sido evitado. 
		Como decorrência da opção adotada pela Caixa, houve a cobrança imediata da taxa de manutenção sobre a base total dessas licenças - "equivalente a 20% ao ano sobre o valor de aquisição das licenças" - sem que as licenças estivessem sendo consumidas e sem que os macroprocessos estivessem implantados e operantes na solução SAP, em ofensa aos princípios da eficiência e da economicidade.
		Segundo apurado pela Sefti - considerando critérios conservadores - houve o pagamento irregular de R$ 23.439.716,97 referentes à taxa de manutenção sobre licenças ociosas por 33 meses de execução do contrato (período em que se desenvolvia o "serviço de implementação") , irregularidade esta que não foi afastada pelos esclarecimentos prestados, seja pelos gestores da Caixa, seja pela empresa estatal, seja pela Capgemini. 
		Por fim, no Achado III.8, a Sefti apontou a ocorrência de superfaturamento por superdimensionamento referente à aquisição de licenças ilimitadas em quantitativos superiores à necessidade do módulo de Crédito do Agronegócio.
		Com efeito, houve a aquisição de 1834 licenças SAP CLM as quais se destinariam ao atendimento das carteiras de crédito da CAIXA, com exceção do crédito imobiliário. Todavia, à época, a única carteira prevista para implantação do módulo ERP de crédito bancário seria a do agronegócio, para a qual seriam necessárias apenas 292 licenças para atender aos 145.758 contratos estimados. As demais, atenderiam uma ampliação futura (e incerta) das carteiras de crédito da CAIXA.
		Consoante ressaltado pela Sefti, "a prática de contratar, na modalidade ilimitada, as licenças cujas métricas são associadas ao crescimento institucional se justifica para aqueles processos de negócios que vão usar de fato a solução SAP (...) . Todavia, na presente situação, foram consideradas demandas incertas (outras carteiras de crédito) para justificar a opção pela modalidade ilimitada", sendo que, "findado o prazo contratual, o serviço remanescente de implantação para as demais carteiras de crédito não veio a ser contratado". Ou seja, a Caixa desembolsou recursos para aquisição das licenças (e para sua manutenção) para uma demanda que não se concretizou, resultando em um prejuízo de R$ 13.832.036,94 (apenas para as licenças) . 
		Sendo uma demanda incerta, a CAIXA deveria ter optado pela aquisição e pagamento à medida em que as licenças fossem sendo ativadas e entrassem em produção. Assim, caso não viesse a ser concretizada a expectativa de expansão, poderiam ser utilizados dos mecanismos previstos no art. 65, § 1º, da Lei 8.666/1993, nas mesmas condições contratuais.
		A par disso e entendendo que as defesas oferecidas também não lograram afastar mais essa irregularidade, posiciono-me pela manutenção desse débito. 
		Observo, apenas, quanto a esse montante, que a sua apuração tomou por base a quantidade de licenças adquiridas, qual seja, 1834 licenças SAP CLM, em comparação ao montante de licenças necessárias ao atendimento da carteira do agronegócio: 292 (peça 242, p. 35) .
		Todavia, como já mencionei acima, em apuração promovida pela própria Caixa, foi verificado que a Capgemini repassou à empresa pública uma quantidade de licenças ilimitadas maior do que a previamente acordada com a fabricante SAP para suportar o projeto (peça 186, p. 4-6, itens 14-19) . No caso específico das licenças SAP CLM, constatou-se que o quantitativo sugerido pela SAP foi de 682 licenças, ao invés das 1834 indicadas pela Capgemini - ou seja, 1152 licenças a mais - resultando em dispêndio desnecessário de R$ 13.647.830,62 apenas com a aquisição das licenças. Se considerada a taxa de manutenção, esse montante seria acrescido de mais R$ 8.188.698,37. 
		Considerando que as 1152 licenças adquiridas a maior já estão sendo objeto de processo de ressarcimento no âmbito da Caixa, em princípio, o quantitativo de licenças a ser considerado na apuração do débito seria de 682, implicando um débito de apenas R$ 184.209,60 (682 x R$ 11.847,08 - 292 x R$ 27.039,38) para este achado.
		Nada obstante, tendo em vista que a CAIXA não logrou obter o ressarcimento por via administrativa, julgo ser mais prudente, com vistas ao efetivo ressarcimento do prejuízo, manter o quantitativo originalmente apurado pela Sefti e, caso esse venha a ser efetivamente ressarcido mediante glosa de valores ainda pendentes de pagamento, orientar à CAIXA que proceda ao abatimento da diferença no prejuízo por ela apurado. 
		O mesmo deverá ser feito com relação às taxas de manutenção, visto que o débito de R$ 48.617.234,46 inclui R$ 30.385.771,54, referentes à aquisição de licenças a maior, mais R$ 18.231.462,92, relativos à manutenção por 36 meses dessas licenças (o cálculo da Sefti envolve 33 meses) , dos quais R$ 8.188.698,37 se referem às licenças SAP CLM. Conforme consignado pela Sefti no item 236 da instrução (peça 242, p. 35-36) , o valor pago a maior a título de taxa de manutenção para essas licenças está incluído no cálculo do achado III.7.
***
		Ante todo exposto, louvando o trabalho desenvolvido pela Sefti, manifesto-me de acordo com a essência do encaminhamento alvitrado - a par das considerações acima tecidas acerca do débito relativo aos Achados III.7 e III.8 - sem prejuízo de sugerir que, caso os recursos informados no item 126 da instrução à peça 242 não estejam mais disponíveis para glosa, sejam os presentes autos convertidos em TCE, com responsabilização não apenas da Capegemini, mas também dos gestores da CAIXA que contribuíram diretamente para as irregularidades apuradas." (grifei) 
Ressalte-se, que, em 02/10/2019, o Gerente Executivo da Caixa, Dr. Murilo M. Fracari, encaminhou a meu gabinete, via e-mail, informações recentes prestadas pela área de tecnologia da Caixa a respeito do contrato objeto dos presentes autos, como também prestou esclarecimentos diretos à minha assessoria (peça 249) .
Das informações prestadas, destaca-se o fato de a Caixa ter ampliado a retenção referente ao Contrato 1.231/2013 para R$ 27.220.427,28; que ainda haveria um saldo contratual de serviços não executados de R$ 29.285.950,43; que o contrato se encontra encerrado desde novembro de 2017; e que até o presente momento a Caixa não teria logrado êxito em obter o ressarcimento diante do superfaturamento averiguado.
Mediante decisão à peça 248, proferida em 04/10/2019, decidi expedir medida cautelar, de ofício, nos seguintes termos:
"23.	Ante o exposto, e tendo em vista o que constam dos autos, decido:
		a) nos termos do art. 45 da Lei 8.443/1992 e do art. 276 do RI/TCU, ratificar a retenção dos pagamentos decorrentes da execução do Contrato 1.231/2013, firmado com a Capgemini (CNPJ 65.599.953/0001-63) , no valor de R$ 27.220.427,28, realizada pela Caixa Econômica Federal, e determinar à Caixa, cautelarmente, inaudita altera pars, a sua mantença;
		b) com fundamento no art. 276, § 3º, do RI/TCU, realizar a oitiva da Caixa Econômica Federal e da Capgemini, para que, no prazo de 15 dias, se manifestem sobre a presente medida cautelar;
		c) encaminhar cópia desta decisão à Caixa Econômica Federal e à Capgemini.
		À Sefit [leia-se Sefti], para a adoção das providências pertinentes."
	É o Relatório.

8.1. Guilherme Lopes Mair (32261/OAB-DF), representando Caixa Econômica Federal.
8.2. Guilherme Siqueira Coelho de Paula (48.370/OAB-DF) e outros, representando Capgemini Brasil S/A.

Subprocurador-Geral Lucas Rocha Furtado.

REPRESENTAÇÃO. POTENCIAL DANO AO ERÁRIO DECORRENTE DE SUPOSTAS IRREGULARIDADES NA EXECUÇÃO DO CONTRATO 1.231/2013 FIRMADO ENTRE A CAIXA E A CAPGEMINI. RETENÇÃO DE PAGAMENTOS POR INICIATIVA DA PRÓPRIA CAIXA. DEFERIMENTO DE MEDIDA CAUTELAR. REFERENDO.

REPRESENTAÇÃO (REPR)

Secretaria de Fiscalização de Tecnologia da Informação (SEFTI).

Registro, inicialmente, que relato o presente feito por força do art. 152 do Regimento Interno do Tribunal de Contas da União - RI/TCU.
Submeto ao referendo deste Plenário, nos termos do art. 276, §1º, do Regimento Interno deste Tribunal, a medida cautelar por mim expedida em 04/10/2019, nos termos descritos no Relatório.
Reproduzo a seguir os respectivos fundamentos, conforme exarados em minha decisão à peça 248:
"10.	Não obstante o estágio avançado em que os presentes autos se encontram, já com proposta de encaminhamento da unidade técnica, após a oitiva das partes envolvidas, em uma análise sumária, realizada de maneira perfunctória em razão da urgência que o caso requer, vislumbro os requisitos necessários para a adoção, ex officio, de medida cautelar.
11.	O fumus boni iuris encontra-se caracterizado diante das irregularidades apontadas pela unidade técnica nos Achados III.7 e III.8 do relatório de inspeção (peça 81) , que dizem respeito, respectivamente, à "Aquisição da Totalidade de Licenças no Início do Projeto em Detrimento da Aquisição por Ondas de Implementação" e à "Aquisição de Licenças Ilimitadas com Capacidades Superiores às necessidades do Módulo de Crédito do Agronegócio".
12.	Consoante análise empreendida pela Sefti e endossada pelo Ministério Público junto ao TCU, cujas conclusões colacionei acima, quanto ao Achado III.7, constatou-se o "pagamento da taxa de manutenção referente a licenças não ativadas [...] estimado em R$ 23.439.716,97", e quanto ao Achado III.8, "constatou-se que a compra de licenças em quantidades para atender a uma futura e incerta expansão para outras carteiras de crédito foi inoportuna, resultando em um débito de R$ 13.832.036,94".
13.	Como se vê, há elementos nos autos que apontam para um potencial dano ao erário de elevada materialidade (mais de trinta e sete milhões de reais) na execução do Contrato 1.231/2013 firmado entre a Caixa e a Capgemini.
14.	Ademais, na instrução lançada pela Sefti, datada de 12/07/2019, consta informação de que "ainda há saldo contratual de R$ 29.285.950,43 e retenções no valor de R$ 9.780.638,51, que totalizam R$ 39.066.588,91 (peça 234, p. 2, item 5) ", razão pela qual apresentou proposta de encaminhamento para que a Caixa efetue a glosa do valor dos débitos acima indicados.
15.	Destaco, a esse respeito, conforme informações atualizadas prestadas pela Caixa, que as retenções foram ampliadas para R$ 27.220.427,28, e que, apesar de existir o saldo contratual de serviços não executados no valor indicado pela Sefti, esse não pode sofrer novas retenções, em razão de o contrato já se encontrar encerrado desde novembro de 2017.
16.	Finalmente, há que se salientar informação constante dos autos no sentido de que "a própria Caixa reconheceu superfaturamento em relação aos valores das licenças adquiridas, resultando na apuração do valor devido pela Capgemini de R$ 48.617.234,46 (valor atualizado em 14/3/2018 era de R$ 62.072.953,52) , referente à venda irregular de licenças na modalidade ilimitada", e vem buscando o seu ressarcimento por meio de processo de supressão (glosa contratual) .  Referido montante, segundo bem esclarecido pelo Parquet de Contas, englobaria praticamente a totalidade dos débitos apontados pela Sefti em relação aos mencionados achados.
17.	Não obstante as providências adotadas pela própria Caixa no intuito de buscar o ressarcimento do superfaturamento averiguado (conforme registrado pela Sefti, pelo Ministério Público junto ao TCU e nas informações recentes prestadas pela estatal) , até o presente momento a Caixa não logrou êxito na cobrança desses valores.
18.	Percebe-se, pois, que o periculum in mora está evidenciado ante a possibilidade de a Caixa não lograr êxito na cobrança de tais valores e a retenção procedida de forma administrativa perder a sua efetividade, sendo que até o presente momento a Caixa promoveu a retenção contratual do montante de R$ 27.220.427,28.
19.	Logo, a adoção da presente medida acautelatória se mostra oportuna, a fim de assegurar a efetividade da decisão de mérito do TCU, eis que, diante da frustração da Caixa na cobrança dos aludidos valores, restará configurado o dano ao erário, e sua difícil reparação apenas se tornará possível pela via da instauração de processo específico de tomada de contas especial.
20.	Pelo exposto, diante das informações acima destacadas, entendo cabível ratificar a retenção dos pagamentos decorrentes da execução do contrato em tela no valor de R$ 27.220.427,28, realizada pela Caixa, e determinar, cautelarmente, a sua mantença até que esta Corte de Contas se manifeste sobre o mérito deste processo de representação e do processo de tomada de contas especial que porventura venha a ser instaurado.
21.	Configurados, portanto, os requisitos para a concessão de medida cautelar, resta observar a ausência do periculum in mora reverso, eis que se trata de mantença da retenção cautelar dos pagamentos decorrentes de contrato já encerrado.
22.	Ressalto, por fim, que, caso a Caixa venha a obter êxito na cobrança dos valores em questão, obviamente a presente medida cautelar restaria prejudicada.
23.	Ante o exposto, e tendo em vista o que constam dos autos, decido:
		a) nos termos do art. 45 da Lei 8.443/1992 e do art. 276 do RI/TCU, ratificar a retenção dos pagamentos decorrentes da execução do Contrato 1.231/2013, firmado com a Capgemini (CNPJ 65.599.953/0001-63) , no valor de R$ 27.220.427,28, realizada pela Caixa Econômica Federal, e determinar à Caixa, cautelarmente, inaudita altera pars, a sua mantença;
		b) com fundamento no art. 276, § 3º, do RI/TCU, realizar a oitiva da Caixa Econômica Federal e da Capgemini, para que, no prazo de 15 dias, se manifestem sobre a presente medida cautelar;
		c) encaminhar cópia desta decisão à Caixa Econômica Federal e à Capgemini.
		À Sefit [leia-se Sefti], para a adoção das providências pertinentes."
Assentadas as razões da cautelar sob exame, submeto-as a este Plenário para o necessário referendo, nos termos do art. 276, §1º, do Regimento Interno deste Tribunal.
	Do exposto, VOTO por que seja acolhido o Acórdão que ora submeto a este Colegiado.
TCU, Sala das Sessões Ministro Luciano Brandão Alves de Souza, em 9 de outubro de 2019.
RAIMUNDO CARREIRO
Relator